臺北高等行政法院判決
　　　　　　　　　　　　　　　　　　 93年度訴字第02911號
　　　　　　　　　　　　　　　.
原　　　告　海軍軍官學校
代　表　人　甲○○校長）住同.
訴訟代理人　鍾義律師
被　　　告　乙○○
　　　　　　丙○○
上列當事人間因償還公費事件，原告提起行政訴訟。本院判決如
下：
　　主  文
被告乙○○、丙○○各應給付原告新臺幣伍拾陸萬壹仟元，及自
民國九十三年十月一日起至清償日止，按年息百分之五計算之利
息。如其中任一被告已為清償，另一被告免除給付義務。
訴訟費用由被告連帶負擔。
　　事  實
甲、兩造聲明：
一、原告聲明：
  （一）被告乙○○、丙○○各應給付原告新台幣561,000元，
        及均起訴狀繕本送達翌日起至清償日止，按年息百分之
        五計算之利息，如被告一人已為清償，另一人免除其給
        付。
  （二）訴訟費用由被告負擔。
二、被告聲明：被告未具狀為答辯聲明。
乙、兩造陳述：
原告方面：
一、按行政機關基於其法定職權，為達特定之行政上目的，得於
    不違反法律規定之前提下，與人民約定提供某種給付，並使
    接受給付者負合理之負擔或其他公法上對待給付之義務，而
    成立行政契約關係。次按國軍各軍事學校學員生修業規則，
    學期成績不及格科目之學分數和達學期修習總學分數三分之
    二者，得予退學，此修業規則刊載於海軍軍官學校學生手冊
    ，入學時發給學生人手一冊，列入交代。是以國軍各軍事學
    校招考入學之學生可享受公費及軍官養成教育，於畢業後取
    得軍官任用資格，惟學生在校期間如遭退學或開除學籍者，
    應賠償其在校期間之費用。被告乙○○於71年8月20日入營
    就讀中正國防幹部預備學校，畢業後於74年8月升讀海軍軍
    官學校，惟於78年9月6日因學期成績不及格科目之學分數和
    達學期修習總學分數三分之二，已符上開原告學校學生手冊
    修業規則第41條之退學規定；被告乙○○入學原告就讀，自
    有遵守上開修業規則之義務，該修業規則應足構成兩造公法
    契約之內容，當無疑義。
二、復查，經退學、開除學籍學生，依國軍各軍事學校學生退學
    開除學生賠償費用辦法之規定，通知其家長、監護人或保證
    人，在一個月內負責賠償在校修業期間一切費用。被告乙○
    ○係經中正國防幹部預備學校招考，畢業後升讀原告學校，
    而中正預校歷年招生簡章亦均登載在校受訓期間因故遭學校
    開除學籍或退學開除學生賠償費用辦法繳還在校期間所耗費
    用。是退學、開除學籍學生應賠償在校費用為被告乙○○入
    學與原告締結公法契約所明知，而為契約之內容，被告自有
    履行之義務。被告乙○○應賠償原告其在校期間之各項費用
    等合計為611,774元；嗣上開債務由被告之父丙○○另與原
    告洽妥分期清償，惟柒等除繳付頭期款50,774元外，其餘款
    項561,000元迄今均未繳納。
三、按中正國防幹部預備學校原即有國軍軍官幹部預備訓練學校
    之性質，而本件被告乙○○係經中正預校招生而錄取之學生
    ，依行為時國軍各軍事學校退學開除學生賠償費用辦法第1
    條，各軍事學校招考之學生報到入學後，經退學或開除學籍
    者，應賠償在校期間費用。就中正預校學生升讀正期班後始
    遭開除學籍者，雖未規定應賠償中正預校之在學費用，然查
    ，國防部59年5月21日（59）良諜字第2184號令即規定：「
    為激勵青年學生樂於就讀軍事學校，並使其於開除學籍後，
    尚有就學就業機會，故於預備班（幼年班）畢業升入正期班
    就讀學生，如中途因故遭受開除學籍，經賠償其受訓期間之
    費用後，准予發還其預備班（幼年班）畢業證書。」並於79
    年3月28日修正上開賠償費用辦法時，將上開命令之意旨增
    訂在第1條第2項：「中正國防幹部預備學校畢業之學生，升
    入正期班或專科班就讀期間，因故退學或開除學籍者，於清
    償正期班、專科班及中正國防幹部預備學校在校期間費用後
    ，始發給中正國防幹部預備學校之畢業證書。」復於88年6
    月9日修正上開規定為：「中正國防幹部預備學校初級部或
    高級部畢業之學生，升入高級部、大專部（正期班或專科班
    ）或轉讀各士官學校就讀期間，因故退學或開除學籍者，應
    賠償大專部、士官學校及中正國防幹部預備學校在校期間之
    費用。」足證中正預校畢業之學生，升入各軍官學校正期班
    就讀始遭退學者，仍應賠償在該校就讀期間之費用，此亦與
    國軍各軍事學校係以培養各軍種幹部之宗旨不相違背，乃為
    達成行政目的所必要，並未逾越合理之範圍。
四、被告乙○○於78年9月6日為原告退學時，由被告丙○○於被
    告乙○○遭開除學籍時，書立報告書，請求准其在校一切費
    用予一年期限償還，並繳納頭期款50,774元，餘款於79年8
    月31日前還清，並經原告於79年9月5日內部簽准同意。此有
    前呈報書、簽呈可稽。核其性質，係兩造就系爭賠償金額及
    給付期日另行和解契約。與被告乙○○與原告於入學時成立
    之行政契約，各係不同之法律關係；惟二者之債務係屬同一
    目的，僅發生之原因有別，被告2人各負全部給付之義務，
    如其中債務人1人為給付，他債務人即免其責任，屬不真正
    連帶債務。
被告方面：被告未具狀為任何陳述。
　　理  由
壹、程序方面：
    本件被告受合法通知無正當理由而未於最後言詞辯論期日到
    場，核無民事訴訟法第386條各款所列情形，爰依行政訴訟
    法第218條準用民事訴訟法第385條、第386條之規定，由原
    告聲請而為一造辯論判決。
貳、實體方面：
一、按人民與中央或地方機關間，因公法上原因發生財產上給付
    ，得提起給付訴訟，行政訴訟法第8條第1項定有明文。又「
    國軍各軍事學校（院班）招考之學生（含士官生、學兵、不
    含軍籍生）報到入學後，經退學或開除學籍者，應賠償在校
    期間費用。」「賠償在校費用之標準如左：一、薪餉及主副
    食，自入學之日起，至核定退學或開除之日止，就已發生之
    全部數額計算之。二、主副食品價款自入學之日起，至核定
    退學或開除之日止，依每月給與定量，照退學或開除時規定
    價格折算之。三、服裝費自入學之日起，至核定退學或開除
    之日止，依實際領用給與品種數量，照退學或開除時之新品
    規定價格折算之，如為貸與品，應按規定收繳，倘有欠繳者
    ，照退學或開除時之新品規定價格折算之。四、教育訓練費
    ，自入學之日起，至核定退學或開除之日止，以教育階層及
    各班次之人年教育經費基準核算之。」亦為行為時國軍各軍
    事學校退學開除學生賠償費用辦法第1條及第2條所明定。
二、被告乙○○於71年8月20日起入營就讀中正國防幹部預備學
    校，畢業後於74年8月升讀原告學校，78年9月6日因學期成
    績不及格科目之學分數和達學期修習總學分數三分之二，依
    原告學校學生手冊修業規則第41條之規定退學；另依前述國
    軍各軍事學校退學開除學生賠償費用辦法之規定，被告乙○
    ○應賠償原告其在校期間之各項費用等合計新台幣（下同）
    611,774元，又因被告乙○○之父丙○○另與原告洽妥分期
    清償，惟渠等除繳付頭期款50,774元外，其餘款項561,000
    元迄今均未繳納，屢經催告，被告仍置之不理，為此，原告
    提起本件行政訴訟。
三、按「行政機關基於其法定職權，為達特定之行政上目的，於
    不違反法律規定之前提下，自得與人民約定提供某種給付，
    並使接受給付者負合理之負擔或其他公法上對待給付之義務
    ，而成立行政契約關係。」（司法院釋字第348號解釋理由
    書參照）。國防部各軍事學校設立之宗旨，乃係以培養訓練
    國軍各軍種之幹部為目的，國防部為解決各軍種軍士官缺額
    補充，以公費教育方式，鼓勵各個學齡之學生接受軍事教育
    ，進而成為各軍種幹部來源，並以61年11月8日（61）典試
    字第4084號令訂定國軍各軍事學校退學開除學生賠償費用辦
    法，作為處理是項業務之依據，及確保享受公費待遇之學生
    ，於畢業後，照約按受分發各部隊及軍事機關學校完成服務
    ，以解決軍中幹部來源之問題，為達成行政目的所必要，亦
    未逾越合理之範圍。此項規定並作為與接受公費教育學生訂
    立行政契約之準據，且經學校與公費學生訂立契約後，即成
    為契約之內容，雙方當事人自應本誠信原則履行契約上之義
    務。
四、經查，原告與被告乙○○間雖未簽訂書面之行政契約，惟原
    告於被告乙○○入學時有發給學生手冊，被告乙○○應明瞭
    須依照學生手冊上之規定履行，依學生手冊附有海軍軍官學
    校學生修業規定，則海軍軍官學校學生修業規定、國軍各軍
    事學校退學開除學生賠償費用辦法及相關法令，均構成原告
    與被告乙○○間契約之內容。依行為時（即開除學籍時）海
    軍軍官學校學生修業規則第53條規定：「經開除學籍之學生
    ，．．．依『國軍各軍事學校退學開除學生賠償費用辦法』
    之規定，通知其家長、監護人或保證人在1個月內負責賠償
    在校修業期間一切費用。」抑且，中正國防幹部預備學校原
    即有國軍軍官幹部預備訓練學校之性質，而被告乙○○既係
    為中正國防幹部預備學校招生而錄取之學生，按行為時國軍
    各軍事學校退學開除學生賠償費用辦法第1條規定：「國軍
    各軍事學校（院班）招考之學生（含士官生、學兵、不含軍
    籍生）報到入學後，經退學或開除學籍者，應賠償在校期間
    一切費用。」。再者，國防部59年5月21日（59）良諜字第
    2184號令亦規定：「為激勵青年學生樂於就讀軍事學校，並
    使其於開除學籍後，尚有就學就業機會，故於預備班（幼年
    班）畢業升入正期班就讀學生，如中途因故遭受開除學籍時
    ，經賠償其受訓期間之費用後，准予發還其預備班（幼年班
    ）畢業證書。」係主管機關基於法定職權，為執行以公費教
    育方式，鼓勵各個學齡之學生接受軍事教育，進而成為各軍
    種幹部來源之行政目的，所為技術性、細節性之命令，符合
    國軍各軍事學校係以培養各軍種幹部之宗旨，並未逾越合理
    之範圍，原告可憑此行政。國防部於79年3月28日修正上開
    賠償費用辦法時，將上開命令之意旨增訂在第1條第2項：「
    中正國防幹部預備學校畢業之學生，升入正期班或專科班就
    讀期間，因故退學或開除學籍者，於清償正期班、專科班及
    中正國防幹部預備學校在校期間費用後，始發給中正國防幹
    部預備學校之畢業證書。」復於88年6月9日修正上開規定為
    ：「中正國防幹部預備學校初級部或高級部畢業之學生，升
    入高級部、大專部（正期班或專科班）或轉讀各士官學校就
    讀期間，因故退學或開除學籍者，應賠償大專部、士官學校
    及中正國防幹部預備學校在校期間之費用。」足證中正國防
    幹部預備學校畢業之學生，升入各軍官學校正期班就讀始遭
    退學者，仍應賠償在中正國防幹部預備學校就讀期間之費用
    。職是，被告乙○○於就讀原告學校時於78年9月6日因學期
    成績不及格科目之學分數和達學期修習總學分數三分之二，
    依原告學校學生手冊修業規則第41條之退學規定而遭退學，
    自應賠償中正國防幹部預備學校及原告學校在校期間之公費
    甚明。
五、被告乙○○於78年9月6日為原告退學時，由被告丙○○於被
    告乙○○遭開除學籍時，書立報告書，請求准其在校一切費
    用予一年期限償還，並繳納頭期款50,774元，餘款於79年8
    月31日前還清，並經原告於79年9月5日內部簽准同意，則原
    告與被告丙○○間已成立分期償還之公法契約，原告請求被
    告乙○○給付賠償費用，亦為有理由。。
六、末按「行政契約，本法未規定者，準用民法相關之規定。」
    行政程序法第149條定有明文。而依民法第199條第1項規定
    ：「債權人基於債之關係，得向債務人請求給付。」同法第
    233條第1項前段規定「遲延之債務，以支付金錢為標的者，
    債權人得請求依法定利率計算之遲延利息。」同法第203條
    規定：「應付利息之債務，其利率未經約定，亦無法律可據
    者，週年利率為百分之5。」從而，本件原告本於上述契約
    關係，請求被告乙○○給付如主文所示之金額及利息，即有
    理由。又被告係依據不同之法律關係，然其債務係屬同一目
    的，僅發生之原因有別，被告各負全部給付之義務，如其中
    1人為給付，另1人即免其責任，屬不真正連帶債務，爰准原
    告之請求如主文所示。
據上論結，本件原告之訴為有理由，依行政訴訟法第104條、民
事訴訟法第85條第2項，判決如主文。
中　　華　　民　　國　　94　　年　 　6　　月　 22  　 日
                            第五庭審判長法  官   張瓊文
                                        法  官　 劉介中
                                        法  官　 黃清光
上為正本係照原本作成。
如不服本判決，應於送達後20日內，向本院提出上訴狀並表明上
訴理由，如於本判決宣示後送達前提起上訴者，應於判決送達後
20日內補提上訴理由書（須按他造人數附繕本）。
中　　華　　民　　國　　94　　年　 　6　　月　 22  　 日
                                        書記官   楊子鋒
